臺灣嘉義地方法院民事判決　99年度簡上字第96號
上　訴　人　李陳金環
訴訟代理人　林芳榮律師
被上訴人　　李明川
上列當事人間請求遷讓房屋事件，上訴人對於中華民國99年5 月
27日本院朴子簡易庭99年度朴簡字第50號第一審判決提起上訴，
經本院於100 年2 月23日言詞辯論終結，判決如下：
    主  文
原判決廢棄。
被上訴人在第一審之訴駁回。
第一、二審訴訟費用由被上訴人負擔。
    事實及理由
一、上訴人方面：
（一）、聲明：原判決廢棄；上開廢棄部分，被上訴人在第一審
        之訴駁回；第一、二審訴訟費用由被上訴人負擔。
（二）、陳述，除與原判決記載相同者外，補稱：
     1、原審判決所指坐落嘉義縣東石鄉○○○段蔦松小段611
        地號土地（下稱系爭土地）上之嘉義縣東石鄉蔦松村57
        號房屋（下稱系爭房屋）僅係一門牌號，究指何屋不明
        確，且未經地政機關測量，如何認定占用面積為49.5平
        方公尺。況由系爭房屋稅籍資料記載：「房屋納稅義務
        人李明川、起課年月75年7 月、起課折舊年數39年」即
        知，該房屋是36年就已存在，斯時被上訴人才七歲，無
        可能是其所建，而上訴人之母李吳蓋善是46年12月7 日
        才遷入該屋，亦不可能為其所建，按未辦保存登記之建
        物依法為原始建築人所有，故無論何人加以整修，依法
        仍為原始建築人所有，可見系爭土地上原即存在有舊竹
        造泥牆房屋（即系爭房屋），被上訴人之母李吳蓋善因
        他人之荒屋而占為己有，系爭房屋並非被上訴人或其母
        李吳蓋善所有，雖證人到庭指稱現有之磚木造屋為李吳
        蓋善所建，但證人均為李吳蓋善及被上訴人之要好鄰人
        ，其證詞均為維護之詞，且與房屋稅籍證明書記載系爭
        房屋構造別為「磚石造」之事實不符。
     2、嗣於民國76年間李吳蓋善將系爭房屋借給上訴人居住使
        用，上訴人入住後因破舊漏水，乃由上訴人長子李木雄
        在李吳蓋善同意下將該舊竹造泥牆屋拆除，在原址改建
        成現有之磚木造房屋，原有舊屋已完全不存在，故已非
        李吳蓋善所有，此觀之朴子地政事務所99年12月13日複
        丈成果圖所載建物面積均與稅籍資料所載建物面積為15
        坪（折合為49.58 平方公尺）不符，即可證明現有建物
        非李吳蓋善借予上訴人之原舊有建物，僅因未辦稅籍變
        更登記而沿用舊稅籍資料，納稅義務人才記載為被上訴
        人李明川，而稅捐機關之稅捐資料納稅義務人之記載純
        為便利課稅而設，與所有權取得無關，實際上房屋所有
        權應為上訴人長子李木雄所有，原審認定事實有誤。
     3、又本件無論是借地建屋或借屋居住，均應屬於「使用借
        貸」，依民法第470 條第1 項規定，使用目的終了才能
        要求返還，現上訴人仍在居住中，使用目的尚未終了，
        李吳蓋善及其繼承人均不得要求搬遷，何況系爭土地非
        被上訴人或其母李吳蓋善所有，房屋也非被上訴人或其
        母所建，係原始建築人所有，被上訴人更無權請求返還
        。縱認系爭房屋為李吳蓋善所有，因李吳蓋善係76年即
        借給上訴人居住，嗣李吳蓋善死亡後由被上訴人繼承，
        被上訴人除繼承權利亦應繼承義務，故請求權時效應自
        借貸時即76年起算，在李吳蓋善91年6 月17日死亡前即
        已消滅，被上訴人亦不得請求返還。
     4、再者，被上訴人假借要回鄉下種田需居住系爭房屋為由
        要求上訴人返還，但未提出其所謂農地在何處，而縱使
        系爭房屋為其所有，其對系爭房屋坐落之嘉義縣東石鄉
        ○○○段蔦松小段611 地號土地無所有權，也屬無權占
        有，其請求無權利保護必要。
二、被上訴人方面：
（一）、聲明：上訴駁回；第二審訴訟費用由上訴人負擔。
（二）、陳述，除與原判決記載相同者外，補稱：
     1、上訴人就其使用系爭房屋本於何種法律關係先稱其長子
        李木雄曾出資整修系爭房屋屋頂，又稱原舊屋已拆除，
        現址木造房屋為其長子所興建，故系爭房屋為其所有，
        前後所述不符，且現存之系爭房屋（磚石造）確實為當
        初被上訴人借予上訴人之建物，何來已拆除，則上訴人
        既係借屋居住，參照最高法院91年度台上字第192 號判
        例要旨，一般房屋之借用當係供居住使用，因之「居住
        」並非得為特定目的，故依民法第464 條、第470 條關
        於使用借貸之規定，被上訴人自得請求返還借用物。至
        於上訴人請求費用償還，與其在租賃關係終止後所負返
        還租賃物之義務非有互為對價之關係，不得藉口其支出
        之有益費用未受清償，即拒絕租賃物之返還（最高法院
        33年上字第2326號判例參照）。
     2、另上訴人辯稱消滅時效應自76年借用時起算云云，按消
        滅時效之發生限制權利人行使權利之制度目的，乃在處
        罰權利主體長期不行使權利並兼顧及長期法律關係狀態
        之安定維護，而課與權利主體行使權利之障礙而設，故
        消滅時效之起算時點應自被上訴人為系爭房屋所有權主
        體，得行使權利而不行使時起算，查上訴人占有使用系
        爭房屋係本於李吳蓋善同意出借而占有，並非有不行使
        權利之情形，嗣李吳蓋善業於96年9 月10日死亡，關於
        李吳蓋善與上訴人間之使用借貸關係，應認已經消滅，
        而系爭房屋之權利主體已因繼承關係移轉與被上訴人，
        則消滅時效起算時點自應從被上訴人繼承時起算，故迄
        至被上訴人於99年3 月23日提出存證信函向上訴人請求
        返還之時尚未逾民法第125 條所定15年之消滅時效時間
        ，上訴人所辯無理由。
三、兩造不爭執事實：
（一）、系爭房屋為被上訴人之母李吳蓋善同意無償使用借貸予
        上訴人使用，且係未定期限之使用借貸。
（二）、被上訴人之母李吳蓋善同意出借之房屋為嘉義縣朴子地
        政事務所99年12月13日複丈成果圖上示編號Ｂ（29.45
        平方公尺）及Ｃ（84.25 平方公尺）部分，至於編號Ａ
        、Ｄ部分係上訴人搭建之鐵皮屋。
（三）、被上訴人之母李吳蓋善於96年9 月10日死亡，系爭房屋
        之稅籍於97年3 月3 日登記為被上訴人，此有戶籍謄本
        及嘉義縣房屋稅籍登記表各一份在卷可參。
（四）、被上訴人曾於99年3 月23日以郵局存證信函通知上訴人
        ，主張欲收回系爭房屋自住。
四、本件之爭點厥為，系爭房屋是否為被上訴人之母李吳蓋善所
    建？被上訴人之母李吳蓋善何時將系爭房屋出借上訴人？被
    上訴人所主張之借用物返還請求權，是否逾請求權時效？兩
    造各執一詞。經查：
（一）、按請求權，因15年間不行使而消滅；又消滅時效，自請
        求權可行使時起算，民法第125 條前段及第128 條前段
        分別定有明文。再按，借貸未定期限，亦不能依借貸之
        目的而定其期限者，貸與人無庸終止契約，即得依民法
        第470 條第2 項規定，隨時請求返還借用物，其請求權
        之消滅時效，應自借貸契約成立時開始進行，最高法院
        89年度台上字第193 號裁判要旨參照。
（二）、又按大法官會議54年釋字第107 號解釋，謂已登記不動
        產所有人之回復請求權，無民法第125 條規定之適用。
        但並未言及未登記之不動產，包括在內。房屋並非得免
        於建物登記之不動產，系爭房屋未辦保存登記，仍應認
        其所有權回復請求權有民法第125 條規定之適用。
（三）、上訴人雖主張系爭房屋係上訴人之子李木雄所建云云，
        為被上訴人否認，證人劉崑龍、劉壬癸與劉金杉到庭證
        稱：「（是否知道蔦松村57號房屋是何人所蓋？）（劉
        崑龍、證人劉壬癸）是李吳蓋善所蓋。（劉金杉）因李
        吳蓋善之先生比較早去世，故由李吳蓋善去蓋之房子。
        」、「（還無搬離蔦松村時是否知道此房子是何人使用
        ？）民國七十五年前我知道被上訴人做油漆有賺錢，故
        於嘉義縣中埔鄉有買房子，並將母親接來同住，李吳蓋
        善偶爾會回去拜拜，房子是空在那裡。」、「（是否知
        道房子有借他人住？）因我們家毗鄰被上訴人之房子，
        被上訴人房子有借給上訴人使用，因我們房子有部分之
        前也有借上訴人使用，是民國七十五年後之事。」、「
        （當初李吳蓋善所蓋房子是何建材？）是一條龍之木造
        平房，共三間房間，一間廚房。」、「（大概是何時所
        蓋？）大約民國六十年至七十五年間所蓋，因不是我自
        己的房子，故時間不清楚。」、「（蓋好時是否有看過
        房子之現況？）有。」、「（提示原審卷第十九至二十
        一頁）李吳蓋善所蓋之房子是否如照片所示？）如同二
        十頁照片所示，黑屋瓦是廚房，其他紅屋瓦是一起蓋的
        。」（見本院99年9 月23日準備程序筆錄）足證，系爭
        房屋確實為被上訴人之母李吳蓋善所建無誤，上訴人空
        言系爭房屋為李木雄所蓋云云，不可採信。
（四）、被上訴人雖主張系爭建物係其母李吳蓋善於91年間出借
        云云，惟上訴人於78年4 月20日即向中華電信公司嘉義
        營運處朴子服務中心申請電話裝機，地址於嘉義縣東石
        鄉蔦松村57號，有上訴人提出中華電信公司嘉義營運處
        朴子服務中心之證明單在卷可稽，足認，上訴人最遲應
        自78年間起開始占有使用系爭房屋，否則何以上訴人新
        申設之電話會在系爭房屋？
（五）、證人李信裕亦到庭證稱: 「（是否曾經去裝設電線，何
        時的事？）大約民國七十六、七十七年的事，因我小時
        候住在那裡。」、「（當時為何請你去裝設電線？）因
        房屋屋頂有翻修，翻修後請我去裝設電線。」、「（提
        示系爭房屋照片）是裝設何部分電線？）76年我去紅屋
        頂那間裝設電線，我去裝設時當時紅屋頂那間就是如照
        片所示一樣，黑瓦那間也有裝設電線，但是否在同一時
        間裝設我已忘記了。」、「（是何人請你去裝設電線？
        ）是上訴人與他先生請我去裝設電線，我當時去裝設時
        他們的子女不在那裡。」、「（是否知道黑瓦屋頂作何
        用？）當作廚房用，裡面還有一間浴室。」、「（你去
        黑瓦屋頂裝設何物？）有曾經裝設熱水器。」、「（你
        印象中上訴人請你裝設電線時，到底是民國幾年？）我
        知道上訴人時，他們已經住二十幾年了，我去裝設電線
        已超過二十年了。」益證，被上訴人之母李吳蓋善將系
        爭房屋出借上訴人之時間應係76年無誤。
（六）、被上訴人雖主張其母李吳蓋善於91年將戶籍遷至中埔時
        ，系爭房屋才借給上訴人云云。然設若被上訴人之母李
        吳蓋善於91年將房屋出借上訴人，何以被上訴人於99年
        3 月23日寄送上訴人之郵局存證信函載明「寄件人所有
        坐落東石鄉蔦松村下蔦松57號房屋及土地無償借與台端
        居住十多年，今欲收回自住，．．．」，被上訴人所辯
        要非可採。
（七）、本件使用借貸並未定有期限，亦無法依據使用目的決定
        何時使用完畢，借用人本得隨時請求返還。揆諸上開最
        高法院判決意旨，此時借用物返還請求權之消滅時效，
        應自借貸契約成立時開始進行。查上訴人於76年間使用
        系爭房屋，已如前述，是使用借貸契約應成立於76年間
        ，迄被上訴人提起本件訴訟時，亦早已罹於時效。
五、從而，被上訴人主張借用物返還請求權，請求上訴人遷讓返
    還系爭房屋縱均屬實，亦因上訴人為時效抗辯，上開請求權
    已逾15年之時效期間而消滅，上訴人得依民法第144 條第1
    項之規定拒絕給付。本件被上訴人請求上訴人遷讓交還系爭
    房屋，並無理由，其於原審之訴應予駁回。原審所為被上訴
    人勝訴之判決，並依職權酌定履行期間及宣告假執行，尚有
    未洽，上訴人上訴意旨指摘原判決此部分不當，求予廢棄改
    判，為有理由，爰由本院依法廢棄原判決，並改判如主文第
    2 項所示。
六、本件事證已臻明確，兩造所舉其餘攻擊防禦方法暨證據，經
    核均與判決結果不生影響，爰不予一一論述，併此敘明。
七、據上論結，本件上訴為有理由，依民事訴訟法第436 條之1
    第3 項、第450 條、第78條，判決如主文。
中    華    民    國   100    年    2     月    25    日
                  民事第二庭 審判長  法  官  曾文欣
                                     法  官  陳思睿
                                     法  官  柯月美
以上正本係照原本作成
本件判決不得上訴。
中    華    民    國   100    年    2     月    25    日
                                     書記官  黃怡禎